【裁判字號】    93,重訴,176
【裁判日期】    950126
【裁判案由】    損害賠償
【裁判全文】
臺灣桃園地方法院民事判決             93年度重訴字第176號
原      告  乙○○
            丁○○
            丙○○
            戊○○○
共      同
訴訟代理人  李吉隆律師
被      告  丑○○
            辛○○
            子○○
         （原名鄧仁光）   （現於臺灣桃園監獄執行中）
            甲○○
                          （現於臺灣桃園監獄執行中）
            庚○○
            壬○○
                        72號.
            癸○○
         （原名程任斌）
            己○○
上列當事人間請求損害賠償事件，原告就本院88年度訴字第443
號違反選舉罷免法等刑事案件提起附帶民事訴訟（88年度重附民
字第26號），經本院刑事庭裁定移送前來，於民國95年1 月12日
言詞辯論終結，本院判決如下：
    主  文
被告壬○○、癸○○應連帶給付原告乙○○新台幣貳佰萬元，原
告丁○○新台幣貳佰零玖萬仟貳佰肆拾元，原告丙○○新台
幣貳佰貳拾萬伍仟捌佰捌拾元，原告戊○○○新台幣貳佰捌拾
陸萬壹仟伍佰壹拾伍元，及均自民國九十一年二月二日起至清償
日止，按週年利率百分之五計算之利息。
原告其餘之訴駁回。
訴訟費用由被告壬○○、癸○○連帶負擔。
    事實及理由
一、本件被告未於最後言詞辯論期日到場，核無民事訴訟法第38
    6 條各款所列情形，爰依原告聲請，由其一造辯論而為判決
    。
二、按訴狀送達後，原告不得將原訴變更或追加他訴，但擴張或
    減縮應受判決事項之聲明者，不在此限，民事訴訟法第255
    條第1 項第3 款定有明文。本件原告起訴時原請求被告連帶
    給付美金500 萬元及法定遲延利息，嗣於本件訴訟進行中減
    縮如其聲明，核其所為訴之聲明變更僅係單純減縮應受判決
    事項之聲明，與前開規定相符，應予准許。
三、本件原告起訴主張：被告丑○○及其連襟即被告辛○○，透
    過經營特定目的事業用地開發業務之台譽工程顧問有限公司
    （下稱台譽公司）經理即被告子○○之介紹，結識台譽公司
    總經理即第三人黃承增，台譽公司黃承增、子○○為期能在
    桃園縣復興鄉取得可期待之土地開發利益及承攬工程之便，
    乃與被告丑○○、辛○○約定由被告丑○○、辛○○出資，
    由台譽公司出人之方式，配合以金錢、暴力介入協助被告丑
    ○○競選復興鄉民代表會主席，渠等基於共同之犯意聯絡，
    由被告己○○負責聯絡安排當選之鄉民代表與台譽公司人員
    面談，其他人則在旁助勢脅迫。於民國87年7 月19日下午10
    時許，由被告己○○與其弟林永德（已歿）駕車帶領黃承增
    、被告子○○、甲○○、第三人鄭光灼共同駕車至被害人李
    森富住處，由於被害人之子即原告丙○○在家，黃承增、鄭
    光灼及被告子○○、甲○○乃以飲酒為由誘騙被害人外出，
    被害人上車後即遭挾持前往桃園縣龍潭鄉之水龍吟賓館102
    室，甫進入房內，黃承增及被告子○○乃囑意被告甲○○及
    原已在該房內之被告癸○○毆打被害人，黃承增並命被告甲○○褪去被害人之衣物，以便於拘束被害人之行動自由，而
    將之私行拘禁在房內，由被告壬○○、癸○○為一組，鄭光
    灼與被告甲○○為另一組輪流看守被害人，嗣於87年7 月21
    日下午1 時許，被告子○○向拘禁之被害人，行求交付新台
    幣（下同）30萬元，約以於同年8 月1 日鄉民代表主席選舉
    時，行使投票支持被告丑○○，詎為被害人所拒，竟以預藏
    之膠帶綁被害人手腳及口鼻，致被害人因而死亡，嗣後被告
    等人並將被害人棄屍，另將已交予被害人之30萬元朋分後，
    分頭逃亡，被告等人共同參與脅迫妨害被害人投票意志，舉
    凡毆打、拘禁及以膠帶綁被害人手腳、口鼻等行為，均有預
    期或可得預期，應負共同侵權行為責任，爰依侵權行為之法
    律關係，提起本件訴訟，請求被告連帶賠償殯葬費、扶養費
    、慰撫金之損害，並聲明：被告應連帶給付原告乙○○
    1,000 萬元、原告丁○○1,012 萬1,506 元、原告丙○○
    1,064 萬2, 818元、原告戊○○○1,962 萬2,350 元，及均
    自起訴狀繕本最後送達被告之翌日起至清償日止，按週年利
    率5%計算之利息。
四、被告丑○○、辛○○、子○○、甲○○、己○○則以：渠等
    固因妨害投票遭判決有罪確定，惟對於被告壬○○、癸○○
    以膠帶綁被害人手腳，並不知情，亦未授意，刑事判決業已
    認定被害人之死亡與渠等所為無關等語，資為抗辯，並聲明
    ：駁回原告之訴。
五、經查，被告丑○○與辛○○為連襟關係，台譽公司為能在復
    興鄉取得土地開發利益及承攬工程之便，遊說當選復興鄉第
    16屆鄉民代表之被告丑○○競選鄉民代表會主席，約定由被
    告丑○○、辛○○出資，由台譽公司出人之方式，配合以金
    錢、暴力介入協助被告丑○○競選復興鄉民代表會主席。被
    告丑○○、辛○○及台譽公司之人員即被告子○○、甲○○
    、庚○○、被告庚○○之友人即被告壬○○、癸○○乃基於
    共同之犯意聯絡，由被告丑○○、辛○○出資，被告己○○
    負責聯絡安排當選之鄉民代表與台譽公司人員面談，其他人
    則在旁助勢脅迫。於87年7 月19日下午10時許，由被告己○○與其弟林永德（已歿）駕車帶領被告子○○、甲○○至另
    一當選鄉民代表之黃盛住處，由被告己○○遊說黃盛支持被
    告丑○○競選鄉民代表主席，惟無結果，嗣由黃盛住處離開
    時，被告己○○轉往被告丑○○住處，被告子○○、甲○○
    乃至原告與被害人李森富住處，以飲酒為由誘騙被害人外出
    ，而將之載往桃園縣龍潭鄉之水龍吟賓館102 室，進入房內
    ，因被害人拒不同意支持被告丑○○競選鄉民代表主席，被
    告子○○即囑意被告甲○○及原在房內之被告壬○○、癸○○毆打被害人，並由被告甲○○褪去被害人之衣、褲，以便
    拘束被害人之行動自由，而將之私行拘禁在房內，且由被告
    壬○○、癸○○為一組，被告甲○○、第三人鄭光灼為另一
    組輪流看守被害人，嗣於87年7 月21日下午1 時許，被告子
    ○○購買酒菜至水龍吟賓館與被害人飲酒聊天，被告子○○
    取出被告辛○○託人轉交之30萬元向被害人行求賄賂，約以
    於同年8 月1 日鄉民代表主席選舉時，行使投票支持被告丑
    ○○，因被害人已遭拘禁2 日，迫於無法自由決定意思而收
    下30萬元，至當日下午2 、3 時，被告子○○離去，而被害
    人仍由被告壬○○、癸○○看守，斯時已有醉意之被害人因
    欲返家，與被告壬○○、癸○○發生爭執，遭被告壬○○、
    癸○○毆打，更以膠帶捆綁被害人手腳，然被害人仍叫鬧不
    已，被告壬○○、癸○○為制止其吵鬧，乃以膠帶綑綁被害
    人雙眼及嘴巴，將被害人置於床上後下樓，被害人因掙扎而
    在床上翻滾呈身體正面朝下，背部朝上，造成姿勢性窒息；
    又被告丑○○、辛○○、子○○、甲○○、己○○、庚○○
    、壬○○、癸○○因前開拘禁被害人妨害其投票自由之犯行
    ，被告壬○○、癸○○另因前開妨害被害人行動自由致死之
    犯行，均經臺灣高等法院以93年度選上訴字第11號刑事判決
    有罪，提起上訴後，經最高法院以94年度台上字第3512號駁
    回上訴確定在案等情，為原告及被告丑○○、辛○○、子○○、甲○○、己○○所不爭執，並據本院依職權調閱前開刑
    事案件偵查卷及歷次審理卷，查核屬實，而被告庚○○、壬○○、癸○○已於相當時期受合法之通知，既未於言詞辯論
    期日到場，亦未提出書狀作何聲明、陳述爭執，自堪信為真
    實。
六、原告復主張被告丑○○、辛○○、子○○、甲○○、己○○
    共同參與本件，俱已預見或得預見以膠帶綁被害人將可能死
    亡之結果，且有防止其發生之義務，詎竟疏未注意避免其發
    生，渠等所為與被害人之死亡間有因果關係，應連帶負損害
    賠償責任，被告丑○○、辛○○、子○○、甲○○、己○○
    則以前揭情詞置辯，茲本件之爭點為被告丑○○、辛○○、
    子○○、甲○○、庚○○、己○○所為與被害人之死亡間有
    無因果關係？原告請求賠償之數額是否正當？
（一）按因故意或過失，不法侵害他人之權利者，負損害賠償責
      任，民法第184 條第1 項前段定有明文。再按當事人主張
      有利於己之事實者，就其事實有舉證之責任，民事訴訟法
      第277 條前段亦有明文。故以侵權行為為原因，請求回復
      原狀或賠償損害者，應就其權利被侵害之事實、損害發生
      之結果，並二者之間有相當因果關係負舉證之責；如不能
      證明有此項權利存在時，即不發生侵權行為之問題，自無
      損害賠償請求權之可言。又所謂相當因果關係者，係指有
      此行為，依客觀觀察，通常即會發生此損害者，視為有因
      果關係；如無此行為必不生此損害，或雖有此行為，通常
      亦不生此損害，即為無因果關係。原告主張被告丑○○、
      辛○○、子○○、甲○○、庚○○、己○○所為與被害人
      之死亡間有因果關係，為被告所否認，是原告就此應負舉
      證之責。
（二）經查，被告丑○○、辛○○、子○○、甲○○、庚○○、
      己○○為使被告丑○○順利當選復興鄉第16屆鄉民代表會
      主席，固然共謀或參與將被害人拘禁於水龍吟賓館102 號
      房，並推由被告子○○以交付賄賂企圖改變被害人投票意
      願，惟於被害人受拘禁之87年7 月21日下午2 、3 時許，
      被告子○○攜帶酒菜與被害人共飲，交付30萬元予被害人
      收下，賄賂其於鄉民代表會主席選舉時投票予被告丑○○
      ，被告子○○於飲酒後離去，而被害人仍由被告壬○○、
      癸○○看守期間，斯時已有醉意之被害人因欲返家，與被
      告壬○○、癸○○發生爭執，而遭被告壬○○、癸○○以
      膠帶捆綁被害人手腳，然被害人仍叫鬧不已，其2 人竟共
      同以膠帶朦住被害人雙眼及嘴巴，制止被害人吵鬧，將被
      害人置於床上後下樓，被害人被捆綁初時尚能發生聲息，
      不久因掙扎而在床上翻滾呈身體正面朝下，背面朝上，造
      成姿勢性窒息，引致呼吸性休克，於10數分鐘後，被告癸○○、壬○○上樓探視被害人，見被害人已無氣息，乃將
      纏繞於被害人雙手、雙腳、眼睛、嘴巴之膠帶扯開，找在
      該處幫忙看守被害人之訴外人王興國、鄭光灼協助，王興
      國對被害人施以急救，惟終不治死亡乙情，已據前開確定
      刑事判決認定屬實，原告及被告丑○○、辛○○、子○○
      、甲○○、己○○對此亦不爭執，則被害人遭膠帶捆綁係
      發生於被告壬○○、癸○○看守被害人期間，因被害人吵
      鬧返家，被告壬○○、癸○○為制止被害人吵鬧而逕以膠
      帶捆綁被害人手腳、雙眼及嘴巴，復因疏未注意被害人斯
      時已酒醉，自我排除外在因素能力較差，致被害人因在床
      上翻滾造成姿勢性窒息而無法自我排除引致休克死亡，則
      被告壬○○、癸○○對被害人吵鬧之突發狀況所採取之以
      膠帶捆綁被害人之應對措施，顯然已超出被告丑○○、辛○○、子○○、甲○○、庚○○、己○○共謀妨害被害人
      投票自由之犯行計劃之外。
（三）原告固主張被告丑○○、辛○○、子○○、甲○○、庚○○、己○○授意被告壬○○、癸○○為前開捆綁被害人之
      行為，縱未授意，對被告壬○○、癸○○所為亦得預見云
      云，惟查，自87年7 月19日深夜被害人被拘禁在水龍吟賓
      館102 號房間，迄至同年7 月21日下午2 、3 時許被告子
      ○○離開止，被害人之雙手、腳尚未被膠帶捆綁，眼睛、
      嘴巴亦未被膠帶矇貼，被告子○○離開後，被害人因欲回
      家而吵鬧，被告壬○○、癸○○為制止被害人之吵鬧，乃
      以膠帶綑綁被害人手腳，並矇貼住其雙眼及嘴巴，再將被
      害人置於床上，斯時亦僅其2 人與被害人在102 號房間內
      ，又原告未能舉證證明被告子○○、甲○○、庚○○、丑
      ○○、辛○○、己○○有授意被告癸○○、壬○○二人以
      膠帶捆綁被害人手腳，並矇貼住其雙眼及嘴巴，以制止被
      害人之吵鬧，或對被告癸○○、壬○○為制止被害人之吵
      鬧，乃以膠帶捆綁被害人被害人手腳，並矇貼住其雙眼及
      嘴巴，並將被害人放於床上後即下樓之情之現場突發狀況
      得以預見，且對被害人被縛後在床上翻滾造成姿勢性呼吸
      衰竭窒息而致死亡亦無預見之可能性，自亦無從防免。又
      依被告丑○○、辛○○、子○○、甲○○、庚○○、己○○原共謀之犯罪計劃係將被害人之外衣、褲脫掉，僅剩內
      褲而拘禁在房間內，再加以交付現金行求賄賂，在客觀上
      並非當然會發生被害人窒息死亡之結果，從而，自難遽認
      被告子○○、甲○○、庚○○、丑○○、辛○○、己○○
      所為與被害人之死亡結果間，有何因果關係存在。
（四）按因故意或過失不法侵害他人之權利者，負損害賠償責任
      ；不法侵害他人致死者，對於支出醫療及增加生活上需要
      之費用或殯葬費之人，亦應負損害賠償責任；被害人對於
      第三人負有法定扶養義務者，加害人對於該第三人亦應負
      損害賠償責任；不法侵害他人致死者，被害人之父、母、
      子、女及配偶，雖非財產上之損害，亦得請求賠償相當之
      金額，民法第184 條第1 項前段、第192 條、第194 條分
      別定有明文。查被告壬○○、癸○○不法拘禁被害人行動
      自由，並因被害人酒後吵鬧而以膠帶捆綁被害人手腳，並
      矇住其雙眼及嘴巴，致被害人因掙扎翻滾造成姿勢性窒息
      ，引致呼吸性休克死亡乙情，業如前述，而原告乙○○、
      丁○○、丙○○均為被害人之子女，原告戊○○○係被害
      人之配偶，有原告提出戶籍謄本為證，依前開規定其對於
      原告因而所受之損害，自應負損害賠償責任。茲就原告請
      求之金額，分述審酌如下：
    1.殯葬費用：
      原告戊○○○主張其為被害人支出殯葬費用58萬9,196 元
      ，有原告提出統一發票、收據、支出現金簿為證，被告就
      前開文書之真正固不爭執，惟稽之前開收據所載交通車費
      5,500 元、餐飲費15萬3,150 元，依原告所述係提供予參
      與葬禮人員之支出，並非為被害人支出之必要殯葬費用，
      應予扣除，其餘支出項目，經核均屬為被害人支出之治葬
      上必要費用，應予准許，是原告戊○○○所得請求之殯葬
      費用為43萬546 元。
    2.扶養費用：
    (1)原告丁○○、丙○○部分：
      查原告丁○○、丙○○分別為68年7 月10日、70年7 月1
      日生，有戶籍謄本存卷可憑，算至87年7 月21日被害人死
      亡之日止，其年齡分別足19歲、17歲，則於被害人死亡時
      起至其子20歲成年為止，原告丁○○、丙○○受扶養期間
      各為353 日、2 年又163 日。又查，依本院職務上所知行
      政院主計處公布之93年度（94年統計資料尚未公布）家庭
      收支調查報告桃園縣每戶每年消費支出為73萬8,518.39元
      ，93年桃園縣每戶平均戶內人口數為3.83人，則93年桃園
      縣每人每年平均消費支出為19萬2,825 元（元以下四捨五
      入），該統計資料係政府部門統計之桃園縣民平均每人每
      年所需消費支出，具有公信力；又被害人於本件事故發生
      時甫當選復興鄉民代表，其對原告丙○○、丁○○、戊○○○之扶養水準應不低前揭桃園縣民每人每年平均消費支
      出，是認以之作為衡量原告丁○○、丙○○、戊○○○受
      扶養所需，應屬適當，原告主張以87年第3 季每人年國民
      所得29萬911 元作為扶養費用計算標準，尚非可採。再者
      ，原告戊○○○為原告丁○○、丙○○之母，對原告丁○○、丙○○亦應負扶養義務2 分之1 ，依上核算，原告丁○○得請求之扶養費用為9 萬3,243 元（計算式：192,82
      5 ×353/ 365÷2 ＝93,243，元以下四捨五入），原告丙○○為23萬5,880 元（計算式：192,825 ×（2 ＋163/36
      5）÷2＝235,880 ，元以下四捨五入），原告丁○○、丙○○逾前開範圍之扶養費用之請求，即屬無據。
    (2)原告戊○○○部分：
      按夫妻互負扶養之義務，其負扶養義務之順序與直系血親
      卑親屬同，其受扶養權利之順序與直系血親尊親屬同；受
      扶養權利者，以不能維持生活而無謀生能力者為限。前項
      無謀生能力之限制，於直系血親尊親屬，不適用之，民法
      第1116條之1 、第1117條分別定有明文，是直系血親尊親
      屬及配偶間受扶養之權利，雖不以無謀生能力為必要，但
      仍須以不能維持生活為限。又能否維持生活，應就其收入
      多寡以及現有資產綜合判斷是否足敷一般生活支出等一切
      情事審認之，主張有受扶養權利之人，並應負舉證責任。
      查原告戊○○○為47年4 月4 日生，有戶籍謄本為證，且
      質之原告戊○○○於審理中自承於本件事故發生時係經營
      小吃店維生，迄今猶然，店內營業所得足以維持其個人生
      活等情（見94年8 月23日言詞辯論筆錄），且經本院查詢
      原告戊○○○於91、92年度所得稅申報資料顯示，其於91
      年、92年間各有利息所得28萬5,822 元、4 萬530 元，有
      其所得稅申報資料在卷可稽，而原告戊○○○就其不能維
      持生活，復未舉證以實其說，是認原告戊○○○至其60歲
      退休前，尚非不能維持生活。又查，被害人係43年6 月6
      日生，於本件事故發生時，原告戊○○○足40歲，被害人
      足44歲，依本院職務上所知87年臺灣地區簡易生命年表，
      40歲女性平均餘命為39.62 年，44歲男性平均餘命為31.5
      6 年，則自原告戊○○○年滿60歲退休後，至被害人餘命
      期間，原告戊○○○受被害人扶養之期間為11.56 年；又
      原告戊○○○於前開受扶養期間，另有子女即原告乙○○
      、丁○○、丙○○3 人均已成年而共負對其扶養義務，則
      以上開桃園縣93年平均每人每年消費支出19萬2,825 元為
      扶養費計算標準，依霍夫曼計算式扣除中間利息後，原告
      戊○○○1 次可請求之扶養費金額為43萬969 元（計算式
      ：｛192, 825×8.00000000＋192,825 ×（9.00000000－
      0. 00000000）×0.56 ｝÷4=430,969 元，元以下四捨五
      入），原告戊○○○逾此範圍內之請求，應予駁回。
    3.慰撫金：
      查被害人於本件事故發生時，甫當選復興鄉民代表，與原
      告戊○○○結婚數十載，因本件事故，原告戊○○○頓失
      所倚，原告乙○○、丁○○、丙○○驟失慈父，天人永隔
      ，悲慟恆難言喻，無從彌補，自不待言。查原告戊○○○
      國小畢業，目前經營小吃店為生，原告乙○○專科畢業，
      從事教職工作，月入2 萬餘元，原告丁○○專科畢業，原
      告丙○○大學畢業，目前均受僱他人，月入均為2 萬餘元
      ，且除原告戊○○○名下有自用小客車1 輛外，其餘原告
      名下均無財產；而被告壬○○91年無申報所得資料，92年
      所得為13,608元，名下有汽車2 輛；被告癸○○91、92年
      薪資所得各為19萬7,000 元、16萬元，名下無財產，有兩
      造所得稅申報及財產資料在卷可佐，本院審酌兩造之身分
      、地位、經濟能力、原告所感受之精神上痛苦、被告加害
      情節等一切情狀，認原告請求賠償慰撫金各以200 萬元為
      適當，原告逾此範圍之請求，應予駁回。
七、綜上所述，原告依侵權行為之法律關係，請求被告壬○○、
    癸○○連帶給付原告乙○○200 萬元、原告丁○○209 萬3,
    243 元、原告丙○○223 萬5,880元、原告戊○○○286 萬
    1,515 元，及均自起訴狀繕本送達之翌日即91年2 月2 日起
    至清償日止，按週年利率5%計算之利息，為有理由，應予准
    許，原告逾此範圍之請求，則屬無據，應予駁回。
八、本件判決之基礎已臻明確，兩造其餘之攻擊防禦方法及舉證
    ，核與判決無影響，毋庸一一論述，併此敘明。
九、據上論結，本件原告之訴為一部有理由，一部無理由，依民
    事訴訟法第385 條第1 項前段、第85條第2 項，判決如主文
    。
中    華    民    國    95    年    1     月    26    日
                  民事第一庭    法  官  賴惠慈
以上正本係照原本作成
如對本判決上訴，須於判決送達後20日內向本院提出上訴狀
中    華    民    國    95    年    1     月    26    日
                                書記官  黃泰能


司法院資訊處製作；財團法人民間司法改革基金會備份。
